臺灣高等法院臺南分院刑事判決　　　　　九十三年度上訴字第六四四號　　　潛
　　　上　訴　人
　　　即　被　告　乙　○　○
　　　選任辯護人　陳　正　芳
右列上訴人因偽造文書案件，不服臺灣臺南地方法院九十二年度訴字第一二二七號中
華民國九十三年五月二十五日第一審判決（起訴案號：臺灣臺南地方法院檢察署九十
二年度偵字第三九四一號），提起上訴，本院判決如左：
      主      文
上訴駁回。
      事      實
一、乙○○與李芝縵係夫妻，李芝縵為設於臺南市○○路八八號六樓之三，以經營成
    衣買賣之浩琪國際有限公司（下稱浩琪公司）負責人，乙○○則擔任業務經理，
    負責訂貨、與廠商對帳、確認金額及請領帳款部分之業務。乙○○於民國（下同
    ）八十九年間，以浩琪公司代理人名義向嘉彧紡織有限公司（下稱嘉彧公司）購
    買總價新臺幣（下同）一百五十四萬六千四百九十一元之布料，未能依約給付貨
    款，經嘉彧公司催索，乃向嘉彧公司諉稱係因浩琪公司出貨後因故遭廠商扣款，
    乃無法給付積欠嘉彧公司等債權人之貨款，並為取信嘉彧公司，而將不詳之人所
    偽造如附件一所示之領航服飾有限公司（下稱領航公司）所出具，八十九年十二
    月份支付貨款予浩琪公司之支付憑單一紙，於九十年一月八日下午三時五十分許
    ，授意不知情之公司內小姐，以（○六）0000000號電話傳真至嘉彧公司
    ，藉以表示浩琪公司僅向領航公司收得八十九年十二月份之貨款一百七十一萬三
    千三百二十八元之意（實際上浩琪公司業已向領航公司收得貨款三百十六萬四千
    四百二十二元），而行使該所載領得貨款金額並非實在偽造之支付憑單，足以生
    損害於嘉彧公司及領航公司（李芝縵業經檢察官不起訴處分確定）。
二、案經嘉彧公司訴由臺灣臺南地方法院檢察署檢察官偵查起訴。
      理      由
一、訊據被告乙○○固坦承伊確負責浩琪公司對外訂貨、與廠商對帳、確認金額及請
    領帳款部分之業務等事，惟矢口否認有行使偽造私文書犯行，辯稱：如附件所示
    支付憑單無浩琪公司及領航公司之印章，應僅為對帳用，尚不足以構成偽造文書
    之行為，亦無證據證明此支付憑單係被告偽造云云。
二、經查：
(一)如附件一所示之領航公司所出具，八十九年十二月份支付貨款予浩琪公司之支付
    憑單一紙，被告於九十年一月八日下午三時五十分許，授意不知情之公司內小姐
    ，以（○六）0000000號電話傳真至嘉彧公司事實，業據告訴人嘉彧公司
    代表人甲○○於偵查中指訴綦詳，據告訴人代表人甲○○指稱：被告之前以浩琪
    公司名義與領航公司簽約，以向伊之公司（即嘉彧公司）買的布料加工後，再賣
    給領航公司，而本件係因伊向被告請領貨款時，被告說要自領航公司領到貨款後
    ，再給付貨款予伊後，被告隨即於九十年一月八日傳真一張九十年一月三日如附
    件一所示之領航公司開具予浩琪公司之支付憑單給伊，用以表示浩琪公司收到領
    航公司給付的貨款僅為一百七十一萬餘元，但實際上浩琪公司向領航公司係領到
    三百多萬元，因此該支付憑單所載之金額與浩琪公司實際自領航公司領到的貨款
    不符等語（見三九四一號偵查卷第二十五、二十六頁），核與證人即領航公司經
    理劉傳興（原審判決均誤載為劉傳中）證稱：伊公司每月僅開立一張支付憑單，
    伊查不到領航公司曾開立如附件一所示之支付憑單，而真正之伊公司八十九年十
    二月份之支付憑單係伊今日所庭呈，於九十年一月二日由伊公司之生管部製作且
確認金額，再於九十年一月三日即傳真予浩琪公司，且正式之支付憑單上都有蓋
    章，至於如附件一所示之支付憑單上所載之金額與伊公司實際支付予浩琪公司之
    金額不同，該支付憑單係嘉彧公司於九十年一月八日收到，而於九十年一月八日
    前，浩琪公司應該知道伊公司給付給浩琪公司之確定金額等語相符（見同上偵查
    卷第六十三、六十四頁），被告於偵查及本院亦不否認有傳真之事（見同上偵查
    卷第五十三頁、本院卷第五十六頁），並有如附件一所示之浩琪公司傳真至嘉彧
    公司之支付憑單一紙為證。經檢察官函詢領航公司八十九年十二月份支付貨款予
    浩琪公司之支付憑單，據該公司經理劉傳興到庭提出真正由領航公司開立予浩琪
    公司八十九年十二月份支付憑單影本可證（詳如附件二，見同上偵查卷六十九頁
    ）。經核對附件一、二所示二份支付憑單，附件二真正支付憑單日期為九十年一
    月二日，總計三百十六萬四千四百二十二元，附件一傳真支付憑單日期為九十年
    一月三日，總計一百七十一萬三千三百二十八元，附件二真正支付憑單多二欄「
    品名８５２０２、單價９７４、數量１５９０、金額0000000」「８５２
    ０２延遲２１天扣款千分之三，＄９７５６６」，附件一傳真支付憑單則無品名
    八五○二○二，金額一百五十四萬八千六百六十元項目，足認傳真之附件一領航
    公司支付憑單內容不實，係依附件二真正支付憑單內容，刪除部分項目，另外製
    作一份支付憑單，應屬變造無疑（最高法院三十三年度上字第一七五二號判例參
    照）。
(二)被告曾於九十二年五月十五日檢察官偵查中，請求准予影印附件一支付憑單回去
    查證原始資料，並經檢察官准許影印攜回查證，繼而於九十二年八月五日檢察官
    訊問時，被告先供承：附件一所示之支付憑單確是伊所傳真，嗣改稱：應該是伊
    叫公司小姐所傳真的，且該支付憑單是領航公司傳真至伊之公司，再由伊公司傳
    真予嘉彧公司，而支付憑單上「魏小姐」三字是伊公司小姐所寫的等語（見同上
    偵查卷第三十六、五十四頁），觀諸如附件一支付憑單經被告自偵查庭影印攜回
    查證近三月之時間，被告有充裕之查證時間核對，則被告於九十二年八月五日於
    偵查中之供詞，自係其經過深思熟慮且長時間之核對後所供，且與告訴人嘉彧公
    司代表人甲○○之指訴亦相符合，足認上開內容不實偽造之支付憑單確為被告授
    意並不知情之公司小姐所傳真至嘉彧公司無訛。被告雖於原審辯稱：上開支付憑
    單上之電話號碼（０６）0000000，非伊家中之電話號碼，伊家中電話號
    碼係（０６）0000000，上開支付憑單並非伊公司所傳真云云。惟除本件
    如附件一之支付憑單外，浩琪公司與另名債權人史克普股份有限公司八十九年十
    二月份往來之付款單、被告於八十九年十二月十八日傳真予告訴人嘉彧公司之支
    票乙張、被告於九十二年九月十五日傳真予告訴人之信函上所載之浩琪公司之傳
    真電話均為（０６）0000000號（見五九一○號偵查卷第四十九頁、一審
    卷第六十五頁），核與本件偽造之支付憑單上所載之電話號碼均屬相同，足認附
    件一偽造之支付憑單確由浩琪公司傳真至嘉彧公司無訛。被告直至本院始坦承該
    電話為浩琪公司電話（見本院卷第五十四頁），是如附件一支付憑單，係被告指
    示公司小姐傳真予告訴人，極為明確。
(三)被告再辯稱：附件一「支付憑單」上，並無「領航服飾有限公司」及「浩琪國際
    有限公司」之章，顯不能作為付款憑單，充其量僅為對帳之用，既為對帳之用，
    雙方皆有權製作，縱製作不實，亦屬雙方未確認前之虛妄行為，尚不構成偽造文
    書罪云云。惟按刑法偽造文書罪章所規定之「文書」，具有文字性、有體性、持
    久性及意思性等特性，所謂「意思性」，即指該文書之內容須涉及法律上或社會
    生活中之重要事項，亦即係為證明某一法律關係，或為某一法律事實或目的而製
    作之文書。如附件一之「支付憑單」，即用以表示領航公司出具予浩琪公司，並
    表示領航公司於八十九年十二月份給付貨款予浩琪公司，自已具備上開文書特性
    中之「意思性」無疑；又所謂「偽造」之概念，指無制作權人冒用他人名義，而
    為製作或加工完成之行為；再按刑法第二百十條偽造私文書罪所生損害於公眾或
    他人之法意，並不以文書內容所載之經濟價值為準（最高法院二十八年上字第六
    十七號判例參照）。而附件一「支付憑單」，依上開證據顯示，確係不知名之人
    冒用「領航公司名義」，依附件二真正支付憑單內容，刪除部分項目，另外製造
    偽造為「領航公司所出具予被告之支付憑單」，被告為負責對帳業務之浩琪公司
    經理，顯已明知附件一所示確為內容不實偽造之支付憑單，竟將該偽造之支付憑
    單傳真予嘉彧公司用以行使，是附件一之支付憑單性質，縱使如被告所辯確屬商
    業上雙方皆有權製作之「對帳單」，惟觀諸支付憑單之內容，係表示該支付憑單
    為「領航公司所製作」之意（該支付憑單實際上並非領航公司所製作），並非表
    示係被告以浩琪公司名義所製作之對帳單，縱使對領航公司或浩琪公司已無何經
    濟價值，參諸上開說明，由被告所傳真之如附件一支付憑單，自屬偽造文書無疑
    （最高法院三十三年度上字第一七五二號判例要旨：某縣審判官將其前任某乙辦
    案之判決，竄改制作人之姓名及年、月、日，作為自己承辦之件，繕成正本，加
    蓋該縣司法處印文，呈送司法行政部審查，圖得不正當之銓衡，其所行使者，既
    非原件，即為偽造而非變造，又因年、月、日移後之結果，並可引起當事人間之
    糾紛，尤難謂其不足生損害於公眾或他人，自應成立行使偽造公文書之罪，不能
    因其就原文竄改而成，論為變造。）被告辯稱該支付憑單為對帳單，任何人皆有
    權製作，縱使為伊所製作，亦非偽造之文書云云，實屬誤解，委不足採。
(四)再參以被告所屬浩琪公司積欠告訴人嘉彧公司貨款，因支票退票及延票之問題，
    曾由被告於八十九年十二月二十八日親筆書立予告訴人代表人甲○○之延票方案
    ，內容記載：「Ａ＆Ｄ（即領航公司）會於十二月底至元月初傳"對帳單"，屆時
    再通知確定付款額數。」「假使對帳單應付款不夠支付仕派約１５０萬及嘉彧３
    ００萬，屆時再依應收款分擔比例支付予嘉彧及仕派。餘款再等２月１５至２０
    日收款時支付完結」等語，有被告親筆書立之延票方案一紙附卷可佐（見一審卷
    第五十三頁），與如附件一之支付憑單之傳真日期九十年一月八日及支付憑單上
    所載九十年一月三日等日期相互參照，足認附件一「支付憑單」確屬上開被告於
    延票方案上所載之「領航公司之對帳單」，益證被告確因支付貨款之問題，先書
    寫延票方案予告訴人嘉彧公司，表明領航公司即將傳來所謂之「對帳單」，嗣再
    持內容不實偽造之「支付憑單」傳真予告訴人嘉彧公司，佯稱該支付憑單係領航
    公司所傳真予被告之浩琪公司，且領航公司給付予浩琪公司之貨款僅一百七十一
    萬三千三百二十八元乙節，但徵之上開證人劉傳興所為供證可知，浩琪公司事實
    上已由領航公司領得貨款三百十六萬四千四百二十二元，是以被告之上開偵查中
    之供詞、告訴人嘉彧公司代表人甲○○之指訴與被告書立予告訴人嘉彧公司代表
    人之延票方案及本件支付憑單相互參核，足認附件一偽造之支付憑單確供文書使
    用，由被告指派公司小姐傳真至嘉彧公司用以行使。
(七)綜上所述，本件事證明確。被告所辯，純係卸責之詞，不足採信。被告行使偽造
    私文書犯行堪以認定，應予以依法論科。
三、核被告所為，係犯刑法第二百十六條、第二百十條行使偽造私文書罪。被告行使
    偽造私文書，係利用不知情之公司小姐傳真如附件所一示內容不實之支付憑單用
    以行使，為間接正犯。原審審酌被告犯罪之動機係為使告訴人誤認浩琪公司因故
    自領航公司未領得足額之貨款，致浩琪公司無力支付告訴人貨款，暨犯罪手段、
    所生之危害、及犯後態度等一切情狀，適用刑法第第二百十六條、第二百十條，
    量處有期徒刑十月，以資懲戒。
四、公訴意旨另以：被告於八十九年間代理浩琪公司向嘉彧公司購買總價一百五十餘
    萬元之布料，未能依約給付貨款，經嘉彧公司催索，乙○○乃向嘉彧公司推稱係
    因浩琪公司出貨遭廠商扣款，乃未給付積欠嘉彧公司等債權人之貨款，並為取信
    嘉彧公司，而於不詳時、地，偽造如附件一所示之領航公司所出具，九十年十二
    月分支付貨款予浩琪公司之支付憑單一紙，足生損害於領航公司，認被告涉有犯
    刑法第二百十條偽造私文書罪罪嫌云云。公訴人認被告涉有偽造私文書支付憑單
    犯行，係以被告之部分自白、告訴人嘉彧公司代表人甲○○指訴、領航公司經理
    劉傳興證述、偽造附件一之支付憑單一紙為證。但按犯罪事實應依證據認定之，
    無證據不得認定其犯罪事實，又不能證明被告犯罪者，應諭知無罪之判決，刑事
    訴訟法第一百五十四條第二項、第三百零一條第一項分別定有明文。經查：公訴
    人固認被告涉有偽造私文書支付憑單犯行，被告於偵查中雖曾供承：附件一之支
    付憑單應該是伊叫公司小姐所傳真的，且該支付憑單是領航公司傳真至伊之公司
    ，再由伊公司傳真予嘉彧公司，而支付憑單上「魏小姐」三字是伊公司小姐所寫
    的等語（見三九四一號偵查卷第三十六、五十四頁），惟被告並未供承該支付憑
    單係伊親自或命他人所製作，且參以檢察官提出之上開事證及人證亦無法證明上
    開支付憑單確為被告所偽造，公訴人認被告此部分涉有偽造私文書罪即有未合。
    此外，復查無其他證據證明被告確有公訴人所指此部分之犯行，因公訴人認此偽
    造私文書部分屬低度行為，為前揭論罪科刑之行使偽造私文書之高度行為所吸收
    ，屬實質上之一罪關係，乃就此部分不另為無罪之諭知。
五、本院經核原判決認事用法，均無不合，量刑亦屬妥適。被告上訴否認犯罪，指摘
    原判決不當，為無理由，應予駁回。
六、據上論斷，應依刑事訴訟法第三百六十八條，判決如主文。
本案經檢察官曾顯智到庭執行職務。
中  華  民  國      九十三      年        十        月      二十        日
                                臺灣高等法院臺南分院刑事第一庭
                                    審判長法官  黃    崑    宗
                                          法官  田    平    安
                                          法官  蔡    長    林
右正本證明與原本無異。
如不服本判決，應於判決送達後十日內向本院提出上訴狀，其未敘述理由者並應於提
出上訴狀後十日內向本院補提理由書（應附繕本）。
                                    法院書記官  李    培    薇
中  華  民  國      九十三      年        十        月      廿一        日
附錄本案論罪科刑法條全文：
刑法第二百十條：
  偽造、變造私文書，足以生損害於公眾或他人者，處五年以下有期徒刑。
刑法第二百十六條：
  行使第二百十條至第二百十五條之文書者，依偽造、變造文書或登載不實
事項或使登載不實事項之規定處斷。
